臺灣橋頭地方法院刑事判決　
111年度金簡上字第18號
上  訴  人  臺灣橋頭地方檢察署檢察官
被      告  王宗彥


輔  佐  人  王秋雪


上列上訴人因被告違反洗錢防制法等案件，不服本院中華民國11
1年2月18日111年度金簡字第19號第一審刑事簡易判決（聲請簡
易判決處刑案號：110年度偵字第13963號），提起上訴，本院管
轄之第二審合議庭判決如下：
    主    文
原判決撤銷。
王宗彥幫助犯洗錢防制法第十四條第二項、第一項之一般洗錢未
遂罪，處有期徒刑壹月，併科罰金新臺幣伍仟元，罰金如易服勞
役，以新臺幣壹仟元折算壹日。緩刑貳年，並應接受法治教育壹
場次，緩刑期間付保護管束。
    犯罪事實
一、王宗彥可預見金融機構帳戶乃個人理財工具，依我國現狀，
    申設金融帳戶並無任何特殊限制，且可於不同之金融機構申
    請多數帳戶使用，倘有人不以自己名義申請帳戶，反而收購
    或借用別人之金融帳戶以供使用，並要求提供帳戶資料，則
    該帳戶可能作為對方收受、提領詐騙他人財產犯罪所得使用
    ，對方提領後會產生遮斷金流以逃避國家追訴、處罰之效果
    ，仍以縱取得其帳戶者以該帳戶供犯詐欺取財犯罪之收受、
    提領贓款使用，以掩飾、隱匿犯罪所得而洗錢，亦不違背其
    本意之幫助意圖為自己不法所有而詐欺取財及一般洗錢之不
    確定故意，於民國110 年6月間某日，在○○市○○區某處，將
    其身分證正反面、行動電話門號、所申設中華郵政股份有限
    公司局號0000000號帳號0000000號帳戶（下稱郵局帳戶）之
    存摺帳號資料及簡訊驗證碼提供與真實姓名年籍不詳之詐欺
    集團使用，以供詐欺集團以王宗彥前揭郵局帳戶向一卡通票
    證股份有限公司（原LINE Pay Money）申辦電子支付帳號（
    帳號0000000000，下稱一卡通電支帳戶）後，而以此方式幫
    助該詐欺集團為詐欺取財犯行時，方便收受、提領贓款，以
    掩飾、隱匿該犯罪所得之去向與所在。嗣取得王宗彥郵局帳
    戶及一卡通電支帳戶之成年詐欺集團成員，即共同基於意圖
    為自己不法所有而詐欺取財及掩飾、隱匿特定犯罪所得去向
    及所在之洗錢犯意聯絡，由詐欺集團成員於110年7月3日上
    午11時30分許，使用通訊軟體LINE暱稱「振宇」，向洪○○佯
    稱有手機遊戲虛擬寶物待出售，須支付價金云云，致洪○○陷
    於錯誤，而依指示於110年7月3日中午12時28分許，匯款新
    臺幣（下同）2,000元至王宗彥前揭一卡通電支帳戶內，惟
    該等款項未及經前揭詐欺集團消費扣款、轉匯或提領，而未
    生遮斷金流、隱匿犯罪所得之結果而未遂。嗣經洪○○發覺有
    異而報警處理，因而查悉上情。
二、案經洪○○訴由高雄市政府警察局林園分局報告臺灣橋頭地方
    檢察署檢察官偵查後聲請簡易判決處刑。
　　理  由
一、按被告以外之人於審判外之言詞或書面陳述，除法律有規定
    者外，不得作為證據；惟按被告以外之人於審判外之陳述，
    雖不符合刑事訴訟法第159條之1至第159條之4之規定，但經
    當事人於審判程序同意作為證據，法院審酌該言詞陳述或書
    面陳述作成時之情況，認為適當者，亦得為證據；當事人、
    代理人或辯護人於法院調查證據時，知有刑事訴訟法第159
    條第1 項不得為證據之情形，而未於言詞辯論終結前聲明異
    議者，視為有前項之同意，刑事訴訟法第159 條第1 項及第
    159條之5分別定有明文。本判決下述所引用之傳聞證據，經
    檢察官、輔佐人及被告王宗彥於本院準備程序及審判程序表
    示同意作為證據（見金簡上卷第77頁、第136頁），或未於
    言詞辯論終結前聲明異議（見金簡上卷第137頁至第141頁）
    ，本院審酌上開證據資料製作時之情況，核無任何不法之瑕
    疵，亦認適為本案認定事實之依據，依刑事訴訟法第159 條
    之5之規定，均有證據能力。
二、認定犯罪事實所憑證據及理由
  ㈠上開犯罪事實，業據被告於偵查、本院準備程序及審判程序
    均坦承不諱（見偵卷第18頁；金簡上卷第77頁、第135頁、
    第253頁），核與證人即告訴人洪○○所述相符（見警卷第1頁
    至第2頁），復有被告一卡通電支帳戶之會員資料（見警卷
    第8頁）、一卡通票證股份有限公司109年5月29日一卡通字
    第1090529109號函(見偵卷第21頁至第23頁)、告訴人轉帳交
    易明細擷圖（見警卷第9頁）、告訴人提供之LINE對話紀錄
    擷圖（見警卷第10頁）、被告手機內LINE錢包頁面翻拍照片
    （見偵卷第47頁）、中華郵政股份有限公司111年3月31日儲
    字第1110094375號函及檢附之被告郵局帳戶之存簿變更資料
    、提款密碼錯誤紀錄、金融卡變更資料及客戶歷史交易清單
    (見金簡上卷第43頁至第53頁)、一卡通票證股份有限公司11
    1年4月1日一卡通字第1110401006號函及檢附之被告一卡通
    電支帳戶之會員資料、交易紀錄、IP歷程及簡訊歷程(見金
    簡上卷第59頁至第65頁)、一卡通票證股份有限公司111年5
    月19日一卡通字第1110518084號函(見金簡上卷第85頁)、LI
    NE PAY網頁資料（見偵卷第29頁至第31頁）、高雄市政府警
    察局林園分局○○派出所陳報單、證明單、受理各類案件紀錄
    表（見警卷第14頁至第16頁）及内政部警政署反詐騙諮詢專
    線紀錄表(見警卷第17頁)附卷可佐，洵堪認定。
  ㈡按刑法之故意犯，可分為直接故意與不確定故意，所謂不確
    定故意即指行為人對於構成犯罪之事實，預見其發生而其發
    生並不違反其本意，刑法第13條第2 項定有明文。是被告若
    對於他人可能以其所交付之金融機構帳戶，進行詐欺取財及
    洗錢之犯罪行為，已預見其發生而其發生並不違反其本意，
    自仍應負相關之罪責。另犯罪之動機，乃指行為人引發其外
    在行為之內在原因，與預見構成要件該當行為之故意應明確
    區分。亦即，行為人只須對構成要件該當行為有所預見，其
    行為即具有故意，至於行為人何以為該行為，則屬行為人之
    動機，與故意之成立與否無關。因此，如行為人對於他人極
    可能將其所交付之金融機構帳戶資料，供作詐欺取財及洗錢
    等犯罪行為之工具使用一事，已有所預見，但仍抱持在所不
    惜或聽任該結果發生之心態，而將帳戶資料交付他人，無論
    其交付之動機為何，均不妨礙其成立幫助詐欺取財及幫助一
    般洗錢之不確定故意，合先敘明。查金融帳戶事關存戶個人
    財產權益之保障，屬個人理財之工具，除非本人或與本人具
    密切親誼關係者，難認有何正當理由可自由流通使用帳戶資
    料，稍具通常社會歷練之一般人亦應具備妥為保管帳戶資料
    ，縱有特殊情況，致須將帳戶資料交付予自己不具密切親誼
    之人時，亦必深入瞭解該他人之可靠性與用途，以防止遭他
    人違反自己意願使用或不法使用之常識，且金融帳戶乃有關
    個人財產及身分，如淪落於不明人士手中，極易被利用為與
    財產有關之犯罪工具。又邇來以各類不實通訊軟體詐欺取財
    之犯罪類型層出不窮，該等犯罪，多數均係利用他人帳戶作
    為詐欺所得財物之出入帳戶，業經媒體廣為披載，金融機關
    亦一再提醒勿將帳戶資料提供他人使用之重要性。是依一般
    人通常之知識、智能及經驗，應已知悉將帳戶資料交付他人
    ，極可能使取得帳戶資料者藉帳戶取得不法犯罪所得，且隱
    匿帳戶內資金之實際取得人之身分，以逃避追查。質言之，
    依當前社會一般人之智識程度與生活經驗，對於非依正常程
    序要求提供金融帳戶資料者，應可預見其極可能係為取得人
    頭帳戶供作犯罪工具使用或隱匿金流追查。而被告知悉若將
    帳戶資料提供與他人使用，可能觸犯詐欺及洗錢罪嫌等情，
    業據被告供陳在卷（見警卷第6頁）。足認被告對政府大力
    宣導勿任意提供帳戶予不詳之人使用，以免被利用為詐欺帳
    戶等情，應可知悉，竟仍將本件帳戶資料交付真實姓名年籍
    不詳之詐欺集團成員，而容任該詐欺集團成員作為詐欺取財
    及一般洗錢之出入帳戶使用，堪認被告有幫助從事詐欺犯罪
    之人使用其帳戶犯詐欺取財罪及一般洗錢罪之不確定故意甚
    明。綜上所述，足認被告之任意性自白與事實相符，洵堪採
    信。本案事證明確，被告上開犯行，堪以認定，應予依法論
    科。
三、論罪科刑及撤銷改判理由 
  ㈠核被告所為，係犯刑法第30條第1項前段、第339條第1 項之
    幫助詐欺取財罪，及刑法第30條第1 項前段、洗錢防制法第
    14條第2項、第1 項之幫助一般洗錢未遂罪。聲請簡易判決
    處刑書認被告就洗錢部分係犯刑法第30條第1項前段、洗錢
    防制法第14條第1項之幫助一般洗錢既遂罪，容有未當。被
    告以一個提供郵局帳戶之行為，同時幫助詐欺集團成員向告
    訴人犯詐欺取財罪，以及幫助一般洗錢未遂罪，而具有局部
    之同一性，乃一行為觸犯數罪名之想像競合犯，應從一重之
    幫助一般洗錢未遂罪處斷。
  ㈡取得被告郵局帳戶、一卡通電支帳戶之成年詐欺集團已對告
    訴人著手施行詐術，而要求告訴人匯款至其等所持有、實際
    使用之被告一卡通電支帳戶，而詐欺集團之所以要求告訴人
    匯款至被告一卡通電支帳戶，無非為隱匿犯罪所得以遂行其
    等共同犯罪計畫中，關於去化特定犯罪所得資金之不法原因
    聯結行為，而告訴人依指示匯款至人頭帳戶後，亦已開啓遮
    斷金流、隱匿犯罪所得之流程，自應認定已著手於洗錢犯行
    之實行，其後，僅係該等款項未及消費扣款、轉匯或提領，
    始未發生遮斷金流之洗錢結果，核屬未遂犯，已如前述，爰
    依刑法第25條第2項之規定，減輕其刑。
  ㈢按洗錢防制法第16條第2 項規定：「犯前二條之罪，在偵查
    或審判中自白者，減輕其刑」，被告於本院自白犯罪，應依
    洗錢防制法第16條第2 項規定減輕其刑。
　㈣被告幫助本案詐欺集團成員犯一般洗錢未遂罪，核屬幫助犯
    ，已如前述，爰依刑法第30條第2 項規定減輕其刑，並依同
    法第70條規定遞減之。
　㈤原審認被告上開犯行，事證明確，予以論罪科刑，判處被告
    拘役30日，如易科罰金，以1,000元折算1 日，固非無見。
    惟查被告提供其身分證正反面、行動電話門號、郵局帳戶之
    存摺帳號資料及簡訊驗證碼與本案詐欺集團用以進行詐欺，
    於告訴人受騙匯款至被告一卡通電支帳戶後，該集團未及派
    員提領，而未生隱匿特定詐欺犯罪所得之去向、所在之結果
    ，是被告所為已該當刑法第30條第1項前段、洗錢防制法第1
    4條第2項、第1項之幫助一般洗錢未遂罪，業如前述，原判
    決卻未論以幫助一般洗錢未遂，而就被告被訴幫助一般洗錢
    部分不另為無罪諭知，其認定事實及適用法律均顯有不當，
    檢察官執此提起上訴，為有理由。準此，原判決既有上開認
    定事實、適用法律未洽之處，自應由本院合議庭將原審判決
    撤銷改判。
　㈥爰審酌被告本案所為，不僅侵害告訴人之財產法益，亦使犯
    罪偵查機關追查詐欺集團更加困難，導致詐欺集團猖獗氾濫
    ，影響社會治安，而應給予一定之非難；兼衡被告坦承犯行
    之犯後態度，並於本院審理期間業與告訴人達成調解，且已
    依調解筆錄如數賠償告訴人，告訴人亦請求本院對被告從輕
    量刑及給予緩刑之宣告等情，有調解筆錄及告訴人之刑事陳
    述狀在卷可參（見金簡上卷第107頁至第110頁）；暨審酌其
    本案提供之帳戶數量為1個、被害人數1人；及被告○○○○之智
    識程度，○○○，與○○、○○同住之家庭生活狀況（見金簡上卷
    第143 頁被告於本院審判程序所述）等一切情狀，量處如主
    文所示之刑，並諭知罰金如易服勞役之折算標準。另被告雖
    經本院宣告6 月以下有期徒刑，然其本案所犯之幫助一般洗
    錢罪，為法定刑7 年以下有期徒刑之罪，而非刑法第41條第
    1項所規定得易科罰金之「最重本刑5年以下有期徒刑以下之
    刑」之罪，且刑法第41條第1 項前段所稱犯最重本刑為5 年
    以下有期徒刑之刑者，係指法定最重本刑而言，並不包括依
    刑法或特別法屬「總則」加重或減輕之情形在內（最高法院
    103年度臺非字第306號、95年度臺上字第4927號判決意旨參
    照）；而規定在刑法總則編之刑法第25條第2項未遂犯及第3
    0條第2 項幫助犯減刑之規定，乃「總則」減輕之規定，並
    無疑問；又洗錢防制法第16條第2 項自白減刑之規定，雖係
    就特定犯罪行為而設，然其立法目的，無非為藉此減刑優惠
    ，鼓勵行為人自白犯罪，以期早日發現真實，節省訴訟勞費
    ，此一規定，既未變更其犯罪類型，自仍屬「總則」減輕之
    規定；是本案執以為被告減刑之刑法第25條第2項、第30條
    第2項及洗錢防制法第16條第2項規定，既均屬「總則」減輕
    之規定，其原有法定刑並不因此而受影響，仍非刑法第41條
    第1項得易科罰金之罪，自無庸諭知易科罰金之折算標準，
    併此敘明。
　㈦被告未曾因故意犯罪受有期徒刑以上刑之宣告，有臺灣高等
    法院被告前案紀錄表在卷可稽（見金簡上卷第129頁至第130
    頁），其因一時失慮，致罹刑典，然業已坦承犯行，並與告
    訴人達成調解，且已依調解筆錄如數賠償告訴人，告訴人亦
    請求本院對被告從輕量刑及給予緩刑之宣告等情，如前所述
    ，足認被告顯有悔意，本院審酌上述各情，信被告經此刑之
    宣告後，應知警惕而無再犯之虞。因認前開對被告所宣告之
    刑，以暫不執行為當，爰依刑法第74條第1項第1款之規定，
    宣告緩刑2 年，以啟自新。另為修復被告犯行對法秩序之破
    壞，並加強被告之法治觀念，使其於緩刑期內能深知警惕，
    避免再度犯罪，乃依刑法第74條第2項第8款之規定，命被告
    應參加法治教育1場次。暨依刑法第93條第1項第2 款規定，
    諭知緩刑期間付保護管束，期能使被告於法治教育過程及保
    護管束期間，確切明瞭被告行為所造成之損害，並培養正確
    法治觀念。
四、沒收部分
  ㈠按洗錢防制法第18條第1 項前段規定「犯第14條之罪，其所
    移轉、變更、掩飾、隱匿、收受、取得、持有、使用之財物
    或財產上利益，沒收之」。而關於犯罪行為人犯洗錢防制法
    第14條之罪，其所掩飾之財物本身僅為洗錢之標的，難認係
    供洗錢所用之物，故洗錢行為之標的除非屬於前置犯罪之不
    法所得，而得於前置犯罪中予以沒收者外，既非本案洗錢犯
    罪之工具及產物，亦非洗錢犯罪所得，尤非違禁物，尚無從
    依刑法沒收規定予以宣告沒收，自應依上開第18條第1 項前
    段規定予以宣告沒收。且此規定係採義務沒收主義，祇要合
    於前述規定，法院即應為相關沒收之諭知，然該洗錢行為之
    標的是否限於行為人者始得宣告沒收，法無明文，實務上一
    向認為倘法條並未規定「不問屬於犯罪行為人與否均沒收」
    時，自仍以屬於被告所有者為限，始應予沒收，宜從有利於
    被告之認定。是上開洗錢防制法第18條所定應沒收之洗錢標
    的，應限於行為人所有始得宣告沒收。經查，本件被告雖將
    郵局帳戶之帳戶資料交由不詳之成年人使用，由該人或其所
    屬詐欺集團成員詐欺告訴人匯款至被告一卡通電支帳戶內，
    然此際被告對上開帳戶內之款項已無事實上之管領權，是上
    開詐得之款項雖為洗錢之標的，惟非被告所有，依上開說明
    ，自無從依洗錢防制法第18條規定對被告宣告沒收。
  ㈡被告堅稱未因本案犯行而獲取任何報酬等語（見金簡上卷第7
    6頁），此外，依卷內證據資料，亦無證據證明被告有分得
    本案詐欺得款或獲取任何犯罪所得，自無依刑法第38條之1
    第1項前段、第3項規定，宣告沒收或追徵其犯罪所得之問題
    。
據上論斷，應依刑事訴訟法第455條之1第1 項、第3項、第369條
第1項前段、第364條、第299條第1項前段，洗錢防制法第14條第
2項、第1項、第16條第2項，刑法第11條前段、第25條第2項、第
30條第1項前段、第2項、第339條第1項、第55條、第42條第3項
、第74條第1項第1 款、第2項第8款、第93條第1項第2款，刑法
施行法第1條之1第1項，判決如主文。
本案經檢察官黃淑妤聲請以簡易判決處刑及提起上訴，檢察官梁
詠鈞、鍾葦怡到庭執行職務。　
中    華    民    國   111    年     9    月    16    日
                  刑事第三庭  審判長  法  官  張瑋珍
                                      法  官  羅婉怡
                                      法  官  翁碧玲
以上正本證明與原本無異。
不得上訴。
中　　華　　民　　國　　111 　年　　9 　　月　　16　　日
　　　　　　　　　　　　　　　　　　　書記官  武凱葳
附錄本案論罪科刑法條全文：
中華民國刑法第30條
（幫助犯及其處罰）
幫助他人實行犯罪行為者，為幫助犯。雖他人不知幫助之情者，
亦同。
幫助犯之處罰，得按正犯之刑減輕之。
中華民國刑法第339條
（普通詐欺罪）
意圖為自己或第三人不法之所有，以詐術使人將本人或第三人之
物交付者，處5年以下有期徒刑、拘役或科或併科50萬元以下罰
金。
以前項方法得財產上不法之利益或使第三人得之者，亦同。
前二項之未遂犯罰之。
洗錢防制法第2條
本法所稱洗錢，指下列行為：
一、意圖掩飾或隱匿特定犯罪所得來源，或使他人逃避刑事追訴
    ，而移轉或變更特定犯罪所得。
二、掩飾或隱匿特定犯罪所得之本質、來源、去向、所在、所有
    權、處分權或其他權益者。
三、收受、持有或使用他人之特定犯罪所得。
洗錢防制法第14條
有第二條各款所列洗錢行為者，處7年以下有期徒刑，併科新臺
幣5百萬元以下罰金。
前項之未遂犯罰之。
前二項情形，不得科以超過其特定犯罪所定最重本刑之刑。